【裁判字號】    92,勞訴,101
【裁判日期】    921128
【裁判案由】    給付薪資
【裁判全文】
臺灣臺北地方法院民事判決                        九十二年度勞訴字第一０一號
    原      告  丁○○
    訴訟代理人  廖穎愷律師
    被      告  丙○○
    訴訟代理人  周相甫律師
                魯寶文律師
    複代理人    乙○○
右當事人間給付薪資事件，本院於九十二年十一月十日言詞辯論終結，判決如下：
    主  文
原告之訴及假執行之聲請均駁回。
訴訟費用由原告負擔。
    事  實
甲、原告方面：
壹、聲明：
一、被告應給付新台幣（下同）九十八萬二千元暨自民國九十一年一月一日起至清償
    日止算付年息百分之五之法定利息。
二、原告願供擔保，請准予假執行。
貳、陳述：
一、被告出資在台北市○○區○○街一九五巷四七號開設廉生堂中醫診所，聘請原告
    為開業中醫師，擔任掛名負責人，雙方曾於八十九年七月十三日訂立契約（下稱
    第一次契約，期間自八十九年七月二十日至九十年七月十九日），每月薪資十六
    萬元，訂約時一次給付每張三十二萬元之支票六張。嗣因被告對於診所事務之處
    理，時有不尊重原告情事發生，經原告要求改進，而被告同意後，兩造遂於八十
    九年九月二十日合意終止契約，由原告返還八十九年九月二十日至九十年七月十
    九日之薪資共一百六十萬元（即剩餘之每張三十二萬元之支票五張）。被告未付
    款予原告之事由：
（一）自第一次契約簽約後對八十九年七月二十日至同年九月十九日薪資，因屆期無
      法給付，故請求換票而於九月十九日另以支票給付原告十二萬元，遲至十月九
      日始以支票給付十八萬七千一百十元。兩造另於八十九年九月二十日再次訂立
      第二次契約（期間自八十九年九月二十日至九十年七月十九日），月薪十六萬
      元，其中包含保證金二十萬元，原告於被告對診所事務處理不違反誠信原則時
      （即同意診所設施應乾淨整齊），每月退回被告二十萬元，而原告每月皆退回
      二十萬元。但被告對八十九年九月二十日至九十年五月十九日薪資，均無法按
      照給付，期間以開立支票方式換票屆期提示給付，但仍有五十二萬一千五百十
      一元薪資債務未付，被告請求緩期清償，允諾先於九十年五月底給付三萬元，
      其餘債務延至九十年年底給付，經原告同意後，被告遂開立支票票面金額三萬
      元、五十萬元支票給付，但五十萬元支票（支票號碼AA0000000）包括原告於
      九十年三月二十六日代被告繳交八萬一千五百十一元、九十年一月二十日至三
      月十九日欠薪九萬元、九十年三月二十日至五月十九日之三十二萬元，並包括
      上開三筆利息八千四百八十九元，合計五十萬元，經原告提示後未兌付。
（二）九十年五月二十日至七月十九日薪資三十二萬元，被告又未付款，而兩造因第
      二次契約屆期，不再續約，原告為配合被告另覓妥醫師之前，原告同意看診至
      九十年八月十五日，乃成立第三次契約，約定被告以每日六千元薪資給付原告
      ，簽訂合約時以連同九十年五月二十日至七月十九日三十二萬元及九十年七月
      二十日至八月十五日共二十七天，每日六千元薪資十六萬二千元，共四十八萬
      二千元支票（支票號碼0000000）一次給付，惟經原告提示後退票未兌付。。
（三）上開二者合計為九十八萬二千元。爰本於委任法律關係請求被告給付所欠薪資
      九十八萬二千元及自提示退票之九十年十二月三十一日次日即九十一年一月一
      日起至清償日止按年息百分之五計算之利息。
二、對於被告抗辯之陳述
（一）被告稱：原告曾將保證支票悉數退還，足見被告並未積欠原告薪水云云。但被
      告開立之保證支票與薪資無關，縱使被告遲付或未付薪資，原告亦將該保證支
      票退還被告，保證支票之約定，與薪資無關。
（二）就被告稱：依據日記帳冊、廉生堂診所存摺提款紀錄、證人甲○○證詞，足證
      被告已支付原告九十年一月間至八月間之薪水云云。惟告提出之日記帳冊，未
      詳加記載業務收支項目，且未送主管稽徵機關登記驗印，另無確切憑證證明業
      務支出，如此日記帳冊，毫無證據能力可言，與所得稅法第十四條第一項第二
      款規定不符。日記帳冊頁尾註記「魏醫生十六萬」等字眼，與一般日記帳冊之
      記載方式（連續記載）有極大差異，足認係事後註記。依「經驗法則」，以現
      金方式給付薪水，應開立收據交被告收執，然而被告無此收據，竟製作原告從
      未見過所謂「日記帳冊」。
（三）廉生堂診所存摺提款紀錄僅能證明被告曾經提款，無法證明前揭款項係為按月
      支付原告薪水，且本案前於台北地院簡易庭繫屬之時（九十一年度北簡字五一
      五六號），被告自承其每月月初須支付「中藥藥材費」給商家，除此之外，尚
      需負擔房屋貸款、兒女教育費、前妻贍養費、日常生活費等支出，而被告三月
      八日提領十九萬、四月四日提領十八萬三千元，根本不足支付其開銷，遑論給
      付原告薪水。
（四）證人甲○○所為證詞，並不實在。因甲○○於九十年間並未在診所工作。至於
      被告提出甲○○八十九年度扣繳憑單（可佐證九十年甲○○有在診所工作），
      與甲○○是否於九十年間在診所工作無關。再者，被告提出之九十年度扣繳憑
      單，以佐證九十年度甲○○在診所工作，惟其上扣繳憑單之診所負責人為陳慶
      明，於九十年八月離職後始進入診所擔任掛名負責人，根本不知甲○○在九十
      年一月至八月間有無在診所工作，所填具之扣繳憑單，係聽聞被告陳言之結果
      ，並不足證明證人甲○○確在診所工作。又證人甲○○陳稱「每個月的月初付
      這個月的薪水，以現金給付」云云，然兩造間薪資給付之模式，歷年來皆為以
      書面簽約時，開立支票按月給付（皆謂於訂約時以支票一次付清），且工作期
      間終了之日給付之，並無月初付薪，以現金支付之情形，已見證人所言根本不
      實在。證人既稱「九十年一月以來即改為月初領完錢就給付薪資；另八月四日
      雙方談得還不錯，原告又要做了」云云。此時，依其所稱之付薪模式，證人應
      於八月八日領完錢後，隨即給付薪資於原告，但其根本未於當日給付（後改稱
      八月十五日才付），與先前證人自稱之付薪模式有顯著差異，足見證人之證詞
      前後矛盾，根本不足採信。再證人為被告前妻，與本案有利害關係，所言不得
      採信。
（五）就被告陳稱：「九十八萬二千元之二張支票，係為『五個月少三天』之保證」
      云云，與前案（九十一年度北簡字第五一五六號）所述每天保證金為六千六百
      六十六元計算方便著眼，一天以六千元即，三天即一萬八千元，故五個月（每
      月二十萬）保證金為一百萬元，減至一萬八千元，由被告當場簽發九十八萬二
      千元之保證支票交付原告等說法，前後矛盾，不足採信。
（六）被告二種開立支票日期之說法，與其主張雙方協議原告留任到年底矛盾，所言
      極不可採。因為依照經驗法則，在納稅年度尚未結束之前，無從計算應納之稅
      捐（因隨時有增加稅額之可能）。被告既稱於八月四日時，原告表示同意留任
      到年底，則相關「綜合所得稅十萬元」、「房屋扣繳稅一萬六千元」之結算，
      即有增加數額之可能，被告實無可能在八月四日即確定診所之稅收。因此，被
      告交付綜合所得稅十萬元支票於原告之事實，足證被告決意離職，亦無同意留
      任到年底（若同意留任到年底，就不可能開出此張支票），足見被告所謂八月
      四日雙方有協議留任到年底之主張，並非真實。
參、證據：提出兩造於八十九年七月十三日訂立之第一次契約影本一件、原告在台北
    銀行活期儲蓄存款存摺影本一件、兩造於八十九年九月二十日訂立之第二次契約
    影本一件、原告每月退回被告二十萬元之收據影本一件、原告九十年三月二十六
    日代被告繳交綜合所得稅收據影本一件、台北銀行代收票據憑條影本一件、支票
    號碼AA0000000、票面金額五十萬元支票及其退票理由單影本一件、兩造於九十
    年七月十九日訂立之第三次契約影本一件、支票號碼AA0000000憑條影本一件、
    原告向財政部台北市國稅局繳付租賃房屋稅金之收據影本一份、一般日記帳冊之
    記載方式影本一份、廉生堂中醫診所八十八年、八十九年度財政部台北市國稅局
    各類所得資料申報書、原告九十年度之財政部台北市國稅局各類所得資料申報書
    、原告台北銀行活儲存款存摺一份、被告九十一年四月四日答辯暨聲請調查證據
    狀第六頁影本一份、被告九十一年四月九日答辯二暨聲請調查證據狀第七頁影本
    一份、原告九十一年四月十六日準備書狀第六頁影本一份及被告九十一年五月二
    十三日辯論意旨狀第十一頁影本一份等件為證。
乙、被告方面：
壹、聲明：如主文所示。
貳、陳述：
一、依時間次序，兩造間曾於八十九年九月二十日成立第二次契約（約定期間自八十
    九年九月二十日至九十年七月十九日），於九十年七月十九日又成立離職契約書
    即第三次契約（約定期間自九十年七月二十日起至同年八月十五日）。九十年八
    月四日兩造又成立「口頭第四次契約」（約定期間自九十年八月四日至同年十二
    月三十一日）。第四次契約合意內容略為：原告同意上班至九十年十二月三十一
    日，月薪仍為十六萬元，但原告仍要求被告「援前例」按月開立二十萬元保證支
    票予原告持有，故由被告當即開立「五個月少三天」（一日日薪約六千元，應扣
    除一萬八千元，二十萬元乘以五個月，減去一萬八千元，等於九十八萬二千元之
    ）之兩張保證支票合計九十八萬二千元，交付予原告（一張五十萬元、一張四十
    八萬二千元），作為避免被告侵害原告中醫師照及拖欠薪水等違反誠信原則之保
    證，且雙方約定至九十一年一月初，由原告將兩張保支票返還予被告取回，此為
    被告所以將「二張合計九十八萬元二千元支票」交付予原告執有之原因。
二、第二次契約中，被告曾交付「每月二十萬元之保證支票」，起迄日自八十九年十
    月二十日起迄九十年七月二十日止，共十張予原告持有，計二百萬元。契約中所
    指之「違反誠信原則」指被告有侵害原告中醫師證照及拖欠原告薪水情事，此乃
    解讀契約之一般邏輯，及社會通見。原告在起訴狀中自承將十張保證支票，因被
    告未違反誠信原則，乃按月將之返還予被告收回，有被告收回十張保證支票收據
    可按，且原告自承「自八十九年十月二十日起至九十年七月二十日止」之期間內
    ，被告並無違反誠信原則，則原告於起訴中主張被告「自九十年一月二十日至九
    十年八月十五日」之期間，有積欠原告薪水云云，與原告所主張「被告無違反誠
    信原則」之事實矛盾。蓋被告果有於此期間內對原告積欠薪資八十餘萬元，則原
    告斷不會將二百萬元之保證支票退回給被告。
三、廉生堂中醫診所內有「日記帳冊」，由診所會計甲○○將每日之收入支出記載，
    依該日記帳冊亦足證明被告確有支付告月薪之事實。又兩造於九十年八月四成立
    「口頭契約」外，曾於九十年七月十九日成立「離職契約書」，約定原告在被告
    另聘醫師等待期間即九十年七月二十日起至同年八月十五日止，被告以每日六千
    元給付原告，以支票一次付清，期間屆滿，被告應將診所開業執照交給原告辦理
    停業事；被告預以支票給付診所稅金十萬元及房租扣繳稅（指以原告名義承租房
    屋開設診所之房租扣繳稅）一萬六千元，被告於停業後將診所市招拆除、立刻繳
    清健保欠費及處理健保局抽查病歷事等情。因之，原告於九十年七月十九日書立
    離職契約書時，心中已決意離職。設若被告困宜有積欠原告八十餘萬元薪水，依
    「舉重以明輕」之原理，則原告連上述綜合所得稅款一萬六千元、房租扣繳稅款
    八千餘元及健保費等小金額欠款，都會以列舉方式詳載於「離職契約書」，何獨
    不將系爭八十餘萬元「龐大金額之欠薪事實」於該件契約書中記載之，並記載其
    票號、到期日，以求留下證據，督促被告履行。惟由離職契約書，就欠薪之事實
    ，均未在契約書記載，此一事實已足證明被告對原告無欠薪之事實，是故原告所
    持有之即屬「無對價關係」之保證支票，並非被告積欠薪資之證明。
參、證據：提出第二次僱傭契約影本、原告退回十張保證支票給被告之收據影本、日
    記帳冊影本、廉生堂診所存摺之提款記錄、離職契約書、證人甲○○扣繳憑單影
    本、答辯狀節本、及答辯狀全狀及甲○○九十年、九十一年扣繳憑單影本等件為
    證。
    理  由
一、本件原告於起訴時以被告積欠原告九十年三月等薪資簽發五十萬元支票及九十年
    五月至八月十五日薪資四十八萬二千元，合計九十八萬二千元，爰依民法僱傭關
    係請求被告給付九十八萬二千元及遲延利息。嗣於訴訟進行中，原告變更訴訟標
    的，改以委任關係請求被告給付報酬九十八萬二千元，被告對此並無異議，符合
    民事訴訟法第二百五十五條第一項第一款訴之變更規定, 本件依原告變更後之訴
    訟標的審酌，合先敘明。
二、原告起訴主張：被告出資開設廉生堂中醫診所，聘請原告為開業中醫師，並擔任
    掛名負責人，雙於於八十九年七月十二日簽訂第一次契約，約定每月薪資十六萬
    元，但被告須開立保證支票，惟因被告有不尊重原告事由，且未按時給付酬，兩
    造合意終止第一次契約，另於八十九年九月二十日訂立第二次契約，但被告對於
    八十九年九月二十日至九十五年五月十九日報酬，未依約給付，經被告允諾先於
    九十年五月底給付三萬元，其餘包括報酬及稅金與遲延利息等計五十萬元部分；
    九十年五月二十日至同年七月十九日報酬三十二萬元，被告未付款，原告不再續
    約，但為配合被告覓妥接手中醫師同意延至九十年八月十五日，雙方另成立第三
    次契約，原告同意工作至九十年八月十五，共二十七天，每日日薪六千元，計十
    六萬二千元，連同前欠三十二萬元，共四十八萬二千元，被告亦開立支票，經提
    示亦未獲兌付，爰本於委任法律關係，請求被告給付九十八萬二千元及自退票次
    日起至清償日止，按年息百分之五計算利息之判決。
    被告則以：被告簽發予原告之二紙未獲兌現支票，係因兩造訂立第一次契約時，
    原告怕廉生堂中醫診所，恐擔任掛號之被告前妻甲○○輸入電腦時虛報健保費，
    如經健保局查獲會撤銷原告中醫師執照，除開立每張面額均為十六萬元作為報酬
    之支票外，並再一次開出十二張面額均為二十萬元之支票，作為每月保證支票，
    以保證被告及甲○○無虛報健保費及其他違規情事，嗣雙方合意終止契約，其後
    再續約，至九十年八月四日第四次契約，雙方口頭約定，期間至九十年十二月三
    十一日止，月薪十六萬元，原告仍要求被告援前例按月開立二十萬元保證支票，
    被告即開立五月又少三天，共九十八萬二千元之二紙支票予原告持有，因此原告
    所持之未兌現之二紙支票為保證被告無違約情事之擔保支票，無任何對價關係，
    原告以之為應付之報酬而起訴，係表示原告長期未自被告處獲得報酬，此與經驗
    法則未合等語，資為抗辯。
三、原告主張被告積欠其八十九年九月二十日至九十年八月十五日薪資及以原告名義
    租屋等之稅金與租金，所簽發共九十八萬二千元二紙支票未兌現之事實，業據其
    提出第一次契約影本、第二次契約影本、原告之台北銀行存摺影本、面額五十萬
    元與四十八萬二千元之退票支票及存款不足退票理由單影本為證，原告對上開證
    據並不爭執，惟否認積欠原告報酬，並以右揭情詞置辯。因之，本件應予以審究
    者為系爭兩紙支票，究為被告積欠原告未支付之委任契約報酬，抑係被告為擔保
    其無違約而影響原告中醫師執照之保證支票。
四、查原告於起訴狀指述被告於第一次契約後即遲付報酬，經換票後，再以另一紙支
    票給付，經提示後兌現等情，並提出合約書及銀行存摺為證（見調解卷第五頁，
    原證二），是被告雖有遲付，但仍為支付。其後自八十九年九月二十日簽訂第二
    次契約，原告再指稱被告自九十年一月二十日至三月十九日尚有十二萬元報酬、
    九十年五月二十日至七月十九日有三十二萬元報酬、九十年五月二十日至七月十
    九日報酬三十二萬元與至九十年八月十五日之報酬十六萬八千元未付等情，固有
    系爭退票支票二紙為證；然被告否認於九十年一月至八月間有未支付報酬予原告
    情事，並以日記帳冊影本（見被證三）及證人甲○○證言為證證人甲○○結證稱
    ：診所每個月月初時先支付原告薪水，後來在九十年一月間改成現金支付，我從
    銀行提領款項，交付原告等語（見本院九十二年十月六日訊問筆錄），被告並提
    出銀行存摺提領紀錄為證（見被證五），因之，被告就其支付報酬之事實，已提
    出證明，被告於九十年一月間對被告之報酬，係以現金支付，並交付被告。
五、原告辯稱：依常情以現金支付報酬應向受領者取得收據，惟被告未提出任何原告
    簽收取得報酬之收據，而證人甲○○為被告前妻證言偏頗，診所日記帳冊係以手
    寫完成，於法未合，無證據能力，診所之存摺提款紀錄不能證明被告提款支付原
    告報酬，及原告在本件稱每天六千元，在另案原告請求被告給付票款訴訟中卻稱
    每日保證金為六千六百六十六元，前後矛盾等情。被告固未將支付原告九十年一
    月至八月間之報酬要求原告另出具收據證明，前開日記帳冊亦係由被告之人員以
    筆手寫，非正式之日記帳冊，且證人曾為被告前妻，雖不足完全為憑。但查，廉
    生堂中醫診所確於九十年一月間提領二十八萬元、二月八日提領三十六萬元、三
    月八日十九萬元、四月四日提領十八萬三千元、五月四日提領三十萬元、六月五
    日提領二十五萬元、七月五日提領二十九萬五千元、八月八日提領二十七萬元、
    十月四日提十五萬元及十月十二日提領二十七萬元，有前揭該診所存摺紀錄影本
    可證，對照兩造不爭執之未支付報酬期間之八十九年十一月六日提領二十六萬元
    及八十九年十二月十一日提領二十八萬元之紀錄（見被證五）可知，該診所一個
    月之支出約為二十餘萬元，與交付原告現金難認為無關，則證人甲○○證稱九十
    年間每月以現金交付原告報酬，非不可採信。又系爭退票支票九十八萬二千元之
    發票日為九十年十二月三十一日（見原證七、九），因之，原告自九十年一月二
    十日起至九十年八月十五日止八個月期間，扣除原告代被告繳付之八萬一千五百
    十一元所得稅及利息部分，被告有八十九萬二千元之報酬未付，原告在九十年一
    至八月間之報酬須至九十年年底待提示支票後始能兌現，然對照原告在第一次契
    約（見原證一）、第二次契約（見原證三），約定被告須一次付清「月薪」十六
    萬元及第三次契約（見被證四）簽訂，原告將預付診所稅金、房租扣繳金及要求
    被告立刻繳清健保欠費、取消刷卡以診所名義存於銀行之款項全數領出等約定事
    實而觀，明顯未將九十年一月至七月間未領得報酬於第三次契約中要求被告書明
    清楚，此與其所要求被告應一次付清之態度不同；又被告於八十九年七月十三日
    與原告訂立第一次契約後，除開立支付報酬之支票外，並同時開立面額二十萬元
    保證支票予原告，原告以被告無違反誠信原則之事，即退回保證支票，為原告於
    起訴狀中所自承（見調解卷第六頁，原證四），所謂違反誠信原則，係以原告同
    意診所設施應乾淨整齊時作為解釋（見調解卷第六頁），被告則以該保證支票係
    以被告在診所經營期間，不因中央健保局查核發現敝端而影響原告持有中醫師執
    照所以簽發保證支票等語置辯，衡諸常情被告所以願先行交付保證支票，當以對
    原告利害關係影響最深者為必要，診所是否乾淨整齊並非須支付高於報酬之保證
    支票作為擔保，是故應以被告所稱為不害及原告之中醫師執照為可採信，基此，
    原告在簽訂第一次契約終止時退回被告保證支票，則於第二次、第三次契約時同
    為被告擔任中醫診所掛名負責人，自非不得再次要求被告交付保證支票，況系爭
    退票支票均以九十年十二月三十一日為發票日，是為原告於九十年八月十五日離
    開時後四月餘，其時間益徵非屬支付報酬之支票。因此，被告稱該九十八萬二千
    元之退票支票為保證支票，並非無據。
六、綜上所述，原告主張被告積欠其報酬，所簽發之支票未兌現，並不足取。從而，
    原告基於委任法律關係，請求被告支付報酬九十八萬二千元及自退票次日即九十
    一年一月一日起至清償日止，按年息百分之五計算之利息，為無理由，不應准許
    。原告之訴既經駁回，其假執行之聲請失其依據，併予駁回。
七、結論：本件原告之訴為有理由，依民事訴訟法第七十八條，判決如主文。
中      華      民      國    九十二    年    十一      月    二十八    日
                    民事第三庭  法  官    李維心
正本係照原本作成
如對本判決上訴，須於判決送達後廿日內向本院提出上訴狀
中      華      民      國    九十二    年    十一      月    二十八    日
                                          書記官    林梅珍


司法院資訊處製作；財團法人民間司法改革基金會備份。
